【裁判字號】    90,上更(一),461
【裁判日期】    901226
【裁判案由】    誣告
【裁判全文】
臺灣高等法院刑事判決                  九十年度上更(一)字第四六一號
    上  訴  人  臺灣臺北地方法院檢察署檢察官
    上  訴  人
    即  被  告  丁○○
    選任辯護人  陳靜育
右上訴人因被告誣告等案件，不服台灣台北地方法院八十七年度訴字第一二六三號，
中華民國八十七年十月二十三日第一審判決（起訴案號：台灣台北地方法院檢察署八
十七年度偵續字第二七二號），提起上訴，經判決後，由最高法院發回更審，本院判
決如左：
    主  文
上訴駁回。
丁○○緩刑肆年。
    事  實
一、丁○○與丙○○為親兄妹關係，丙○○自幼出養予他人，惟丁○○仍經丙○○介
    紹承作丙○○夫家所營建大樓之安全警衛管理工作，且為便於作業乃向丙○○承
    租臺北市○○街店面一間及向丙○○小叔林茂榮承租位於臺北市○○街四十六號
    五樓之二及五樓之七「昆明大樓」兩間房屋，嗣丁○○因見未能收取大樓安全管
    理費用，乃以丙○○積欠其安全管理費為由搪塞不付租金，屢經丙○○向其催討
    均未繳納，並於民國八十六年二月下旬，丙○○再去電給丁○○說明自八十五年
    九月間起，因大廈管理委員會已成立，管理委員會欠繳之安全管理費與其無關，
    希冀丁○○儘速繳納租金，俾其能向夫家交代，詎丁○○竟心生不悅，口氣惡劣
    向丙○○恫嚇：「你小心點，我會找林茂青( 即丙○○之夫 )算帳的」，使其心
    生畏懼，致生危害於安全，且因林茂青適在電話旁，丙○○隨即轉告丁○○恐嚇
    之內容，要林茂青在外小心點。迨至八十六年六月四日，丙○○與丁○○、戊○○( 丙○○之堂兄 )、甲○○、陳江河、阿元等親友在臺北市○○街四十六號地
    下一樓貴賓室進行協商時，丙○○即向丁○○言明，如不繳納房租，請丁○○於
    八十六年六月底搬離，惟經丁○○答稱其十月底才願意搬遷，致當日未能達成協
    議，事後丙○○之小叔林茂榮乃與戊○○商量同意讓丁○○十月底搬離，戊○○
    旋於八十六年六月七日偕同表弟甲○○前往丁○○住處，請丁○○簽下同意於十
    月底搬離之切結書，以為憑據，隔天並將切結書交予丙○○，詎丁○○竟另行起
    意，意圖使丙○○、戊○○受刑事處分，而於八十六年六月十一日，以丙○○教
    唆戊○○夥同甲○○及另三名不詳姓名年籍成年男子，於八十六年六月七日，前
    往臺北市○○街四十六號五樓之二其租住處，將其架住後出言恐嚇並毆打其身體
    ，強迫其簽下前揭切結書之不實事實，向臺北市刑警大隊偵二隊誣指丙○○、戊○○涉嫌傷害、恐嚇罪嫌，惟經臺灣臺北地方法院檢察署檢察官以八十七年偵續
    字第八八號對丙○○、戊○○不起訴處分確定在案。
二、案經被害人丙○○、戊○○訴請臺灣臺北地方法院檢察署檢察官偵查起訴。
    理      由
一、訊據上訴人即被告丁○○ (下稱被告)矢口否認有誣告犯行，辯稱：我從未向丙○○恐嚇過，而八十六年六月七日凌晨十二時許，戊○○確有夥同甲○○及另三
    名不詳姓名年籍成年男子一同至其家恐嚇逼迫其簽下切結書，惟因丙○○積欠我
    安全管理費用六十幾萬元，而我僅欠丙○○租金十幾萬元，戊○○叫我二筆錢一
    筆勾消，要我簽切結書，我認為不合理不願意簽，戊○○即叫人毆打我肚子，並
    出言恐嚇，當時現場我這邊只有我一人，在無奈之下始會在切結書上簽名，我並
    無故意誣告云云。惟查：被告前向臺北市刑警大隊偵二隊告訴丙○○、戊○○涉
    嫌傷害、恐嚇罪嫌，經臺灣臺北地方法院檢察署檢察官以八十七年偵續字第八八
    號對丙○○、戊○○不起訴處分確定在案，有不起訴處分書乙件附卷可稽。而被
    告於偵訊時係供述於八十六年六月七日遭戊○○夥同甲○○及另三名不詳姓名年
    籍成年男子，恐嚇並毆打其身體，強迫其簽下前揭切結書，後因查悉腹部受有傷
    害，乃前往國泰醫院看診，但沒有驗傷等情 (見八十六年度偵字第一八一四七號
    偵查卷第三十四頁），惟與其於原審調查時所稱：我雖有受傷，然係自行買葯貼
    一貼，並無至國泰醫院看診，嗣於本院調查時稱，是生病去國泰醫院看的，被毆
    打沒有去醫院等語。其先後供述歧異 (見原審八十七年九月八日訊問筆錄、本院
    九十年七月六日訊問筆錄），且經原審函詢財團法人國泰綜合醫院亦無被告於八
    十六年六月七日看診之病歷紀錄資料，有財團法人國泰綜合醫院八十七年九月十
    日函附卷可佐，則被告所稱戊○○有夥同甲○○及三名不詳姓名年籍成年男子，
    強迫其簽下切結書乙節，即非無疑。再者，被告向被害人丙○○及林茂榮所承租
    前揭三處房屋，租期係於八十六年十月間到期，被告亦擬於八十六年十月底搬遷
    之情，業據被告自承不諱 (見八十七年度偵續字第二七二號偵查卷第三十五頁）
    ，且有租賃契約乙紙附卷可佐（見八十六年度偵字第一六五○四號偵查卷第七十
    一頁），而參諸卷附切結書所載被告因積欠房租多月未繳，經與房東協商，同意
    將管理費用由房東收取扣除，同時房東同意被告可繼續承租至八十六年十月三十
    一日等字樣 (見八十六年度偵字第一六五○四號偵查卷第二十二頁），則切結書
    上所載搬遷時日既與被告原意相同，衡諸常情，被害人丙○○或戊○○應無須以
    恐嚇手段為之，且被告未收取之安全管理費用前經被告向管理委員會催討未果，
    有律師函附卷可佐 (詳八十六年度偵字第一六五○四號偵查卷第九十頁），嗣被
    害人丙○○夫家所營之福意建設股份有限公司、福基建設股份有限公司雖經原審
    法院判決各應給付被告管理費用三十六萬九千元及十二萬三千元，惟既與本件被
    告係積欠被害人丙○○及林茂榮租金債務之當事人對象不同，本無從互抵債務金
    額，應另由被告依約給付被害人丙○○及林茂榮租金款項，足見前揭切結書內容
    對被告亟為有利，戊○○應無須強迫被告簽立甚明，至證人乙○○、己○○於原
    審調查時雖到庭證稱曾聽聞被告告知受人強迫簽立切結書，且己○○亦證述當日
    曾見到戊○○偕同另外四名男子由被告租住處離去云云，惟上開二證人均未親見
    被告被強迫簽立切結書，僅耳聞被告所言，且並無任何積極證據足證被告所述確
    實，從而，渠等所言，無從為被告有利之認定。是被告明知並無遭人強迫簽立切
    結書之事實，亦非出於誤會或事實之誤認，竟向警局報案，其有使被害人丙○○
    、戊○○受刑事處分之意圖，至為灼然，被告上開所辯云云，顯係卸責之詞，不
    足採信，本件事證明確，被告之犯行，堪予認定。
二、至最高法院發回意旨略謂：(一)證人甲○○於檢察官偵查中所為之證詞不論於訊問
    前或訊問後，均未依法命其具結，又無法定不得令其具結之原因（偵續卷第三十
    四頁反面），第一審及原審審理時，並未再傳喚甲○○到庭訊問，則甲○○在檢
    察官偵查中之證言，似欠缺法定應具結之要件，不得作為判斷事實之證據。乃原
    判決於理由欄一－(二)，仍就甲○○上開檢察官偵查中未令具結之證言，採為論斷
    之依據，已有違背證據法則之違法。(二)原判決於理由欄一－(二)，僅以己○○、乙○○之證言，與前述無證據能力之證人甲○○所供當日祇其與戊○○二人前往之
    證言不合，即謂係事後勾串迴護被告之詞，不足採信，並未具體明有何勾串迴
    護被告之情事，殊嫌率斷。(三)原審被告惡性及其犯罪情節輕重之判斷，前後殊不
    一致，有判決理由矛盾之違誤。況被告是否可認為以暫不執行為適當﹖原審並未
    就其有無符合客觀上之適當性、相當性與必要性之價值要求，於原判決詳加說明
    ，致其緩刑之宣告，是否適法切當云云。惟查：(一)之部分，甲○○迭逕傳喚均未
    到庭，本院已不再將甲○○在檢察官偵查中未具結之證言，採為論斷之依據。(二)
    之部分，如前所述，己○○、乙○○均未親見被告被強迫簽立切結書，僅耳聞被
    告所言，且並無任何積極證據足證被告所述確實，從而，渠等所言，無從為被告
    有利之認定。(三)之部分，本院查被告前未曾受有期徒刑以上刑之宣告，有臺灣高
    等法院檢察署刑案紀錄簡覆表在卷可查，其係因一時失慮致偶罹刑章，而告訴人
    丙○○業已表明願予諒宥，不願再追究（見本院九十年十一月二十三日），並與
    被告達成和解，有和解協議書乙份在卷可稽，犯罪所生之損害已減輕，被告經此
    偵、審暨科刑教訓後，當知所警惕，雙方糾葛已解決，回復親戚之情，信無再犯
    之虞，本院因認對其宣告之刑以暫不執行為適當，已符合客觀上之適當性、相當
    性與必要性之價值要求，附此敘明。
三、按誣告罪之性質直接受害者係國家，即妨害國家之審判事務，而於個人受害與誣
    告行為不生直接關係，故以一書狀誣告數人，僅能成立一個誣告罪。( 最高法院
    十九年上字第三八一號判例意旨參照 )。核被告所為係犯刑法第一百六十九條第
    一項之誣告罪。
四、原審以本案事證明確，適用刑法第一百六十九條第一項，審酌被告不念其與被害
    人丙○○間存有至親關係，竟申告不實事項，致司法機關為無益之調查，浪費寶
    貴之司法資源，並損及兄妹情誼，及其犯罪之動機、目的、手段、所生危害及犯
    罪後態度等一切情狀，處有期徒刑六月。認事用法均無不合，量刑亦屬適當，公
    訴人上訴意旨泛指量刑過輕，並無依據，被告上訴空言否認犯行尤屬無據，兩造
    上訴均核無理由，應予駁回。末查被告未曾受有期徒刑以上之宣告，有臺灣高等
    法院檢察署刑案紀錄簡覆表在卷可查，其係因一時失慮致偶罹刑章，而告訴人丙○○業已表明不願再追究（見本院九十年十一月二十三日），並與被告達成和解
    ，有和解協議書乙份在卷可稽，犯罪所生之損害已減輕，被告經此偵、審暨科刑
    教訓後，當知所警惕，信無再犯之虞，本院因認對其宣告之刑以暫不執行為適當
    ，併予諭知緩刑四年，用啟自新。
據上論斷，應依刑事訴訟法第三百六十八條，刑法第七十四條第一款，判決如主文。
本案經檢察官彭坤業到庭執行職務。
中      華      民      國    九十      年    十二      月    二十六    日
                            臺灣高等法院刑事第八庭
                                審判長法  官  陳  祐  治
                                      法  官  沈  宜  生
                                      法  官  楊  炳  禎
右正本證明與原本無異。
如不服本判決應於收受送達後十日內向本院提出上訴書狀，其未敘述上訴之理由者並
得於提起上訴後十日內向本院補提理由書（均須按他造當事人之人數附繕本）。
                                      書記官  廖  素  花
中      華      民      國    九十      年    十二      月    二十八    日
附錄：本案論罪科刑法條全文
附錄本案論罪科刑之主要法條：
刑法第一百六十九條第一項
意圖他人受刑事或懲戒處分，向該管公務員誣告者，處七年以下有期徒刑。


司法院資訊處製作；財團法人民間司法改革基金會備份。
